【裁判字號】    97,訴,87
【裁判日期】    970829
【裁判案由】    拆屋還地等
【裁判全文】
臺灣花蓮地方法院民事判決                97年度訴字第87號
原      告  己○○
原      告  戊○○
前列二人共同
訴訟代理人  林武順律師
被      告  甲○○○
被      告  丙○○
被      告  乙○○
兼前列三人共同
訴訟代理人  丁○○○○○○○○.
上列當事人間拆屋還地等事件，本院於民國97年7月17日言詞辯
論終結，判決如下：原告之訴及假執行之聲請均駁回。
    主  文
一、被告丁○○○○○○○○○應將坐落花蓮縣吉安鄉○○段
    525 地號土地上如附圖所示C、D、D1、E部分之建物即門牌
    為花蓮縣吉安鄉○○村○○○街30號房屋及廁所、倉庫拆除
    。
二、被告丁○○○○○○○○○、甲○○○應將坐落花蓮縣吉安
    鄉○○段525地號土地上如附圖所示C、D1、E、G部分之土地
    返還原告。另應給付原告新台幣壹萬玖仟伍佰肆拾元，及自
    民國97年3月25日起至清償日止，按年息百分之五計算之利
    息，暨自民國97年3月25日起至返還上開土地之日止，按月
    給付原告新台幣參佰貳拾陸元。
三、被告丙○○、乙○○應將坐落花蓮縣吉安鄉○○段525地號
    土地上如附圖所示A、A1、B部分之建物即門牌為花蓮縣吉安
    鄉○○村○○○街32號房屋拆除，並將坐落花蓮縣吉安鄉○○段525地號土地上如附圖所示A、A1、B、D、F部分之土地
    返還原告。另應給付原告新台幣參萬捌仟陸佰肆拾元，及自
    民國97年3月25日起至清償日止，按年息百分之五計算之利
    息，暨自民國97年3月25 日起至返還上開土地之日止，按月
    給付新台幣陸佰肆拾肆元。
四、原告其餘之訴駁回。
五、訴訟費用由被告依附表所示之比例負擔，餘由原告負擔。
六、本判決原告勝訴部分於原告以如附表所示之金額供擔保後，
    得假執行。
七、原告其餘假執行之聲請駁回。
    事  實  及  理  由
一、按訴狀送達後，原告不得將原訴變更或追加他訴，但請求之
    基礎事實同一、擴張或減縮應受判決事項之聲明者，不在此
    限，民事訴訟法第255條第1項第2款、第3款分別定有明文。
    本件原告起訴時訴之聲明第一、二項原為「(一)被告丁○○○○○○○○○（下稱您恩愛‧布希）、甲○○○應將坐落花
    蓮縣吉安鄉○○段525地號土地（下稱系爭土地）上如卷附
    第5頁所示A紅色斜線部分之建物即門牌為花蓮縣吉安鄉○○
    村○○○街30號房屋（下稱系爭30號房屋）拆除，並將占有
    之土地全部返還與原告；並應給付原告25萬元及自起訴狀繕
    本送達之翌日起至返還日止，按年息5％計算之利息，另自
    民國97年3月17日起至返還土地之日止，按月給付原告4,166
    元。(二)被告丙○○、乙○○應將坐落系爭土地上如卷附第5
    頁所示A紅色斜線部分之建物即門牌為花蓮縣吉安鄉○○村
    ○○○街32號房屋（下稱系爭32號房屋）拆除，並將占有之
    土地全部返還與原告；並應給付原告25萬元及自起訴狀繕本
    送達之翌日起至返還日止，按年息5％計算之利息，另自97
    年3 月17日起至返還土地之日止，按月給付原告4,166元。
    」，嗣依花蓮縣花蓮地政事務所複丈結果，於97年7月17日
    當庭具狀更正上述二項訴之聲明為「(一)被告您恩愛‧布希、
    甲○○○應將坐落系爭土地上如附圖所示C、D、D1、E部分
    之建物即門牌為系爭30號房屋及廁所拆除，並將占有之土地
    連同如附圖所示之G空地，全部返還與原告；並應給付原告
    122,125元及自起訴狀繕本送達之翌日起至返還日止，按年
    息5％計算之利息，另自97年3月17日起至返還土地之日止，
    按月給付原告2,035元。(二)被告丙○○、乙○○應將坐落系
    爭土地上如附圖所示A、A1、B、D部分之建物即門牌為系爭
    32號房屋及廁所拆除，並將占有之土地連同如附圖所示之F
    空地，全部返還與原告；並應給付原告241,500元及自起訴
    狀繕本送達之翌日起至返還日止，按年息5％計算之利息，
    另自民國97年3月17日起至返還土地之日止，按月給付原告
    4,025元。」，核其請求之基礎事實同一，僅係更正及減縮
    應受判決事項之聲明，揆諸上揭規定，本院認應予准許。
二、原告主張：
（一）緣原告為系爭土地之所有權人，惟被告並無任何法律上占
      有之權源，被告您恩愛‧布希、甲○○○竟占用系爭土地
      如附圖所示C、D、D1、E、G部分，被告丙○○、乙○○占
      用系爭土地如附圖所示A、A1、B、D、F部分，並在系爭土
      地上建築房屋、廁所及倉庫，妨礙原告之土地所有權。屢
      經原告促請拆除遷離，均置之不理，致原告對系爭土地之
      所有權能長期無法行使，受有莫大損害。爰依民法第767
      條所有物返還請求權，請求被告拆屋還地。又附圖所示D
      部分之廁所，雖為被告您恩愛‧布希所建，但目前由被告
      丙○○、乙○○使用中，為避免被告間互為推卸應拆除之
      義務，就此一建物併向被告您恩愛‧布希、丙○○、乙○○請求拆除。
（二）又被告無權占用系爭土地多年，顯無法律上原因受利益，
      使原告受有相當於租金之損害，原告自得依民法第179 條
      規定，請求被告給付不當得利。而被告您恩愛‧布希、甲○○○占用系爭土地面積，依附圖所示C、D1、E、G部分
      ，分別為72.77平方公尺、2.97平方公尺、9.88平方公尺
      、12.08平方公尺，共計為97.7平方公尺；被告丙○○、
      乙○○占用之面積，依附圖所示A、A1、B、D1、F部分，
      分別為93.27平方公尺、11.60平方公尺、31.10平方公尺
      、2.97平方公尺、54.11平方公尺，共計為193.2平方公尺
      ，爰依系爭土地之公告現值總額年息5％計算被告所獲相
      當於租金之不當得利，並為免被告主張時效抗辯，僅請求
      原告於起訴前5年內及自起訴後至返還土地之日止之不當
      得利。查系爭土地之公告現值為每平方公尺5,000元，據
      此計算，原告請求被告您恩愛‧布希及甲○○○應給付原
      告122,125元及自起訴狀繕本送達之翌日起至返還日止，
      按年息5％計算之利息，另自起訴日即97年3月17日起至返
      還土地之日止，按月給付原告2,035元；被告丙○○及乙○○應給付原告241,500元及自起訴狀繕本送達之翌日起
      至返還日止，按年息5％計算之利息，另自起訴日即97年3
      月17日起至返還土地之日止，按月給付原告4,025元。
（三）並聲明：
   1、被告您恩愛‧布希、甲○○○應將坐落系爭土地上如附圖
      所示C、D、D1、E部分之建物即門牌為系爭30號房屋及廁
      所拆除，並將占有之土地連同如附圖所示之G空地，全部
      返還與原告；並應給付原告122,125元及自起訴狀繕本送
      達之翌日即97年3月25日起至返還日止，按年息5％計算之
      利息，另自起訴日即97年3月17日起至返還土地之日止，
      按月給付原告2,035元。
   2、被告丙○○、乙○○應將坐落系爭土地上如附圖所示A、
      A1、B、D部分之建物即門牌為系爭32號房屋及廁所拆除，
      並將占有之土地連同如附圖所示之F空地，全部返還與原
      告；並應給付原告241,500元及自起訴狀繕本送達之翌日
      即97年3月25日止起至返還日止，按年息5％計算之利息，
      另自起訴日即97年3月17日起至返還土地之日止，按月給
      付原告4,025元。
   3、願供擔保請准宣告假執行。
三、被告對於占用系爭土地及原告所主張之占用情況均不爭執，
    然均辯稱：系爭土地所在處於民國40 年前就是原住民部落
    ，且附近都是原住民保留地，系爭土地原是被告您恩愛‧布
    希表哥的，被告好幾十年來就一直住在系爭土地上，戶籍早
    就設在該處且有繳交房屋稅，被告不知其將系爭土地賣給訴
    外人鍾羅紹妹，鍾羅紹妹並據以辦理公地放領取得系爭土地
    所有權。被告願向原告以國有財產局的價格買受系爭土地，
    惟原告卻要以每平方公尺7,500元的市價計算始願賣予被告
    ，被告無力負擔。並聲明：原告之訴駁回。
四、本院之判斷：
（一）原告己○○、戊○○主張系爭土地為原告二人所共有，惟
      如附圖所示C（即門牌30號建物，面積為72.77平方公尺）
      、D1（即廁所，面積為2.97平方公尺）、E（即倉庫，面
      積為9.88平方公尺）、G（即空地，面積為12.08平方公尺
      ）部分，由被告您恩愛‧布希及甲○○○占有使用中；如
      附圖所示A（即系爭32號建物，面積93.27平方公尺）、A1
      （即雨遮，面積11.60平方公尺）、B（即一樓平房，面積
      為31.10平方公尺）、D（即廁所，面積為3.12平方，係由
      被告您恩愛‧布希所建）、F（即空地，面積為54.11平方
      公尺）部分，由被告丙○○、乙○○占有使用中之事實，
      業據提出與所述相符之土地登記謄本為證，且經本院會同
      兩造及花蓮縣花蓮地政事務所勘驗現場無誤，並有本院勘
      驗筆錄、現場照片及如附圖所示之土地複丈成果圖在卷可
      按，復為被告所不爭執，自堪信為真實。
（二）按所有人對於無權占有或侵奪其所有物者，得請求返還之
      ，對於妨害其所有權者，得請求除去之，有妨害其所有權
      之虞者，得請求防止之，民法第767條定有明文。被告雖
      以渠等已設籍於該處居住數十年，並有繳交房屋稅等語為
      便，然系爭30號及32號建物均為未辦理保存登記之不動產
      ，所有權分別為起造人您恩愛‧布希及林安治所有，嗣因
      林安治死亡，由被告丙○○、乙○○繼承系爭32號建物之
      事實上處分權之事實，為被告所不爭執，則被告繳交房屋
      稅係本於其對系爭30、32號建物之所有權或事實上處分權
      所應負之納稅義務，自不得以此主張對系爭土地有占有之
      正當權源，是被告此部分所辯，並無理由，不足以採。原
      告主張拆屋還地，自屬有據。
（三）又按自己建築之房屋，與依法律行為而取得者有別，縱使
      不經登記，亦不在民法第758條所謂非經登記不生效力之
      列，縱未登記亦難謂其不生取得所有權之效力，亦即縱使
      未向地政機關辦理第一次建物所有權登記，仍取得該房屋
      之所有權，最高法院41年度臺上字第1039號判例要旨可供
      參照。經查，如附圖所示D部分建物係由被告您恩愛‧布
      希所建之事實，已如前述，則附圖所示C、D、D1、E部分
      之建物所有權即由原始起造人被告您恩愛‧布希取得，應
      由被告丁○○○○○○○○○拆除，原告請求被告丙○○
      、乙○○亦應併予拆除如附圖所示D建物部分之廁所，然
      渠等僅為占有人，並非系爭建物之所有權人，此部分請求
      自無理由。
（四）再按無法律上之原因而受利益，致他人受損害者，應返還
      其利益；雖有法律上之原因，而其後已不存在者，亦同。
      民法第179條定有明文。而無正當權源使用他人土地，可
      獲得相當於租金之利益，為社會通常之觀念，應依不當得
      利之法則將所得利益返還土地所有人，最高法院61年台上
      字第1695號判例意旨可供參考。被告自認占用系爭土地至
      今已逾數十年，則依上開說明，原告自得依據不當得利之
      法律關係，請求被告返還本件起訴前五年內及自起訴後至
      返還土地之日止之不當得利。惟按給付無確定期限者，債
      務人於債權人得請求給付時，經其催告而未為給付，自受
      催告時起，負遲延責任。其經債權人起訴而送達訴狀，或
      依督促程序送達支付命令，或為其他相類之行為者，與催
      告有同一之效力。民法第229條第2項定有明文。本件原告
      既係本於相當於租金之不當得利之法律關係向被告為請求
      ，則其主張依起訴日為起算日請求自起訴後至返還土地之
      日止之不當得利等語，即無所據，應予駁回，而應自起訴
      狀繕本送達翌日即97年3月25日起為起算日。至原告得依
      不當得利請求之金額計算如下：
   1、按城市地方房屋之租金，以不超過土地及其建築物申報總
      價年息10％為限；前條規定，於租用基地建築房屋準用之
      ，土地法第97條第1項、第105條定有明文。而土地法第97
      條規定之土地價額，係指法定地價而言（土地法施行細則
      第25條參照），土地法第148條規定土地所有權人依土地
      法所申報之地價為法定地價，倘土地所有權人申請登記而
      不同時申報地價者，以標準地價為法定地價，所謂標準地
      價，即由該管縣市地政機關依土地法第152條或第160條公
      告之地價，而土地所有權人未於公告期間申報地價者，以
      公告地價百分之80％為其申報地價（平均地權條例第16條
      可參）；故土地法第97條之土地申報總價額即指該土地之
      申報地價而言。又基地租金之數額，除以基地申報地價為
      基礎外，尚須斟酌基地之位置，工商業繁榮之程度，承租
      人利用基地之經濟價值及所受利益等項，並與鄰地租金相
      比較，以為決定，並非必達申報總地價年息10％最高額（
      最高法院68年度台上字第3071號判例意旨參照）。
   2、經查，被告所占用之系爭土地，96年1月之申報地價為880
      元，有原告提出之土地登記謄本在卷可憑（見本院卷第7
      頁），而被告您恩愛‧布希及甲○○○所占用如附圖所示
      C、D1、E、G土地部分，面積共計為97.7平方公尺（72.77
      +2.97+9.88+12.08=97.7）；被告丙○○及乙○○所占用
      如附圖所示A、A1、B、D1、F土地部分面積共計為193.2平
      方公尺（93.27+11.60+31.10+2.97+54.11=193.2），被告
      用作住家使用，位於鄉村區，地目為旱地，四周為鄉村型
      住家，經濟交通不繁榮等情，此業經本院勘驗現場查明無
      訛，並有現場照片可證，本院斟酌系爭土地坐落位置、附
      近繁榮程度及被告利用該土地之經濟價值、所受利益等情
      狀，認被告無權占有所獲之利益，依占用土地之申報總價
      額的年息5％計算為適當。原告主張依系爭土地之公告現
      值每平方公尺5,000元為基礎計算相當於租金之不當得利
      ，自屬無據，礙難憑採。
   3、綜上，原告所得請求之金額計算如下（計算公式：面積x
      申報地價x年息利率x年數=相當於租金之不當得利）：
      (1)對被告您恩愛‧布希及甲○○○於起訴前五年間占有原
        告系爭土地所得請求之金額為19,540元（97.7×800×
        5％×5=19540），另自起訴狀繕本送達翌日即97年3 月
        25日起至返還土地之日止，按月所得請求之金額為326
        元（97.7×800×5％÷12=325.67，元以下四捨五入）
        。
      (2)對被告丙○○及乙○○於起訴前五年間占有原告系爭土
        地所得請求之金額為38,640元（193.2×800×5％×5=
        38640），另自起訴狀繕本送達翌日即97年3月25日起至
        返還土地之日止，按月所得請求之金額為644元（193.2
        ×800×5％÷12=644）。
五、從而，被告等人並無占有使用系爭土地之權利原告基於所有
    權返還請求權及不當得利之法律關係，請求如主文第一項至
    第三項所示，為有理由，應予准許，逾此範圍之請求，則屬
    無據，應予駁回。原告陳明願供擔保以代釋明，聲請宣告假
    執行，就原告勝訴部分，核無不合，爰酌定相當擔保金額准
    許之；至於原告敗訴部分，其假執行之聲請，已無依據，應
    予駁回。
六、兩造其餘攻擊防禦方法與舉證，均無礙本件勝負之判斷，爰
    不一一論述，併此敘明。
七、結論：原告之訴一部有理由，一部無理由，依民事訴訟法第
    385條第1項前段、第79條、第85條第1項，第390條第2項，
    判決如主文。
中    華    民    國    97    年    8     月    29    日
                     臺灣花蓮地方法院民事庭
                         法      官  陳雅敏
以上正本係照原本作成。
如不服本判決，應於送達後20日內，向本院提出上訴狀並表明上
訴理由，如於本判決宣示後送達前提起上訴者，應於判決送達20
日內補提上訴理由書(須附繕本)。
中    華    民    國    97    年    8     月    29    日
                         法院書記官  邱鴻志
┌──────────────────────────┐
│附表：                                              │
├──┬───────┬───────┬───────┤
│編號│  被告姓名    │訴訟費用負擔比│假執行供擔保之│
│    │              │例            │金額（新台幣）│
├──┼───────┼───────┼───────┤
│一  │您恩愛‧布希  │四分之一      │貳拾萬元      │
│    │甲○○○      │              │              │
├──┼───────┼───────┼───────┤
│二  │丙○○        │二分之一      │肆拾萬元      │
│    │乙○○        │              │              │
└──┴───────┴───────┴───────┘


司法院資訊處製作；財團法人民間司法改革基金會備份。
